【裁判字號】    98,交抗,603
【裁判日期】    980911
【裁判案由】    聲明異議
【裁判全文】
臺灣高等法院高雄分院刑事裁定         98年度交抗字第603號
抗  告  人  交通部公路總局高雄區監理所
代  表  人  乙○○
受  處分人  甲○○
即  異議人
上列抗告人因受處分人違反道路交通管理處罰條例聲明異議案件
，不服臺灣高雄地方法院中華民國98年7 月17日裁定（98年度交
聲字第1306號），提起抗告，本院裁定如下：
    主  文
原裁定及原處分均撤銷。
甲○○汽車駕駛人，駕駛汽車經測試檢定酒精濃度超過規定標準
，處吊扣駕駛執照12個月，並應接受道路交通安全講習。
    理  由
一、抗告意旨略以：有關一行為同時觸犯刑事法律及違反行政法
    義務規定，經檢察官依刑事訴訟法第253 條之1為 緩起訴處
    分後，行政機關得否就該違反行政法義務事項再處以行政罰
    ，法務部行政罰法諮詢小組第一次會議記錄記載「緩起訴乃
    附條件的不起訴處分，亦即為不起訴處分的一種，此觀諸刑
    事訴訟法第256 條規定自明。檢察官為緩起訴處分時，依刑
    事訴訟法第253 條之2 第1 項規定，對被告所為之指示及課
    予之負擔，係一種特殊的處遇措施，並非刑罰，因此，刑事
    案件經檢察官為緩起訴處分確定後，宜視同不起訴處分確定
    ，依行政罰法第26條第2 項規定，得依違反行政法上義務規
    定裁處之」，作成結論。而本件受處分人有酒後違規駕車之
    行為，其所涉之刑責部分，雖經為緩起訴處分，但其違反行
    政法上義務部分，仍可依道路交通安全管理處罰條例之規定
    予以裁罰，原裁定認為罰鍰部分不得再罰，尚有未洽，爰提
    起抗告，請求撤銷原裁定云云。
二、原處分意旨略以：受處分人即異議人甲○○於民國96年3 月
    5 日23時53分許，駕駛車號ZN-1078 號一般自小客車，行經
    高雄縣茄萣鄉○○路與民治路口時，經警攔停，測得其呼氣
    酒精濃度達每公升1.02毫克，超過法定標準值，當場掣單舉
    發，並依道路交通管理處罰條例第35條第1 項第1 款、違反
    道路交通管理事件統一裁罰基準及處理細則第43、44條及違
    反道路交通管理事件統一裁罰基準表規定，裁處罰鍰新台幣
    （下同）49,500元，吊扣駕駛執照12個月，並施以道安講習
    等語。
三、聲明異議意旨略以：受處分人違規事實業經緩起訴處分，且
    已完納緩起訴處分金8 萬元，依一事不二罰原則，原裁罰係
    重覆處罰，顯有不當等語。
四、經查：
  (一)按【汽車駕駛人，駕駛汽車經測試檢定酒精濃度超過規定標
    準者，處15,000元以上60,000元以下罰鍰，並當場移置保管
    該汽車及吊扣其駕駛執照1 年；因而肇事致人受傷者，並吊
    扣其駕駛執照2 年；致人重傷或死亡者，吊銷其駕駛執照，
    並不得再考領】，道路交通管理處罰條例第35條第1 項第1
    款定有明文。次按，【一行為同時觸犯刑事法律及違反行政
    法上義務規定者，依刑事法律處罰之，但其行為應處以其他
    種類行政罰或得沒入之物而未經法院宣告沒收者，亦得裁處
    之；前項行為如經不起訴處分或為無罪、免訴、不受理、不
    付審理之裁判確定者，得依違反行政法上之義務規定裁處之
    】；【違反行政法上義務而受罰鍰、沒入或其他種類行政罰
    之處罰時，適用本法，但其他法律有特別規定者，從其規定
    】，行政罰法第26條、第1 條分別定有明文。而上開道路交
    通管理處罰條例第35條第1項 第1 款規定，係對行為人違反
    行政法上義務規定之裁處，且該條例關於一行為同時觸犯刑
    事法律及違反行政法上義務規定者，並無特別規定，故若汽
    車駕駛人酒後駕車之行為，經測試檢定酒精濃度超過規定標
    準，而同時涉有刑法第185 條之3 公共危險罪嫌時，道路交
    通管理處罰機關除有行政罰法第26條第1 項但書得處以其他
    種類行政罰者之情形，得裁處其他種類行政罰外，關於罰鍰
    部分，即應依上開行政罰法第26條及道路交通管理處罰條例
    第10條規定移送該管地方法院檢察署處理，不得逕依道路交
    通管理處罰條例第35條第1 項第1 款規定，裁處行為人罰鍰
    之行政罰。
  (二)再按，【被告所犯為死刑、無期徒刑或最輕本刑3 年以上有
    期徒刑以外之罪，檢察官參酌刑法第57條所列事項及公共利
    益之維護，認以緩起訴為適當者，得定1 年以上3 年以下之
    緩起訴期間為緩起訴處分，其期間自緩起訴處分確定之日起
    算】，刑事訴訟法第253 條之1 第1 項定有明文。行政罰法
    第26條已明揭一事不二罰之原則，即應受行政罰之行為如經
    不起訴處分或為無罪、免訴、不受理、不付審理之裁判確定
    者，始得依違反行政法上義務規定裁處之。而上開法條規定
    並未包括緩起訴處分在內，且緩起訴處分就其使被告免於刑
    事訴追之效果而言，雖與不起訴處分相同，且緩起訴處分另
    須於一定期間內遵守或履行刑事訴訟法第253 條之2 各款所
    規定之事項，該須遵守或履行之義務，需經受處分之被告同
    意，與刑罰純屬國家刑罰權單方之規定不同，然若有刑事訴
    訟法第253 條之3 第1 項各款情形，檢察官仍得依職權或依
    告訴人之聲請，將緩起訴處分撤銷，故緩起訴處分之性質顯
    與不起訴處分不完全相同，且經檢察官為緩起訴處分，並命
    被告向公益團體捐款或提供義務勞務者，被告係履行檢察官
    為緩起訴處分命令，此等命令名義上雖非刑罰，但仍是一種
    特殊的處遇措施，造成被告之財產減少或義務增加，性質上
    亦屬干預人民自由之處分，與刑事制裁無異，實質上為刑事
    處罰。基此，故若汽車駕駛人酒後駕車之行為，經檢察官為
    緩起訴處分並命行為人提供義務勞務之刑事處罰，此時行政
    機關若再另為行政裁罰，無異一罪二罰，故行政機關應不得
    就同一行為再為與刑罰相類之罰鍰處分（臺灣高等法院暨所
    屬法院97年11月12日至14日法律座談會刑事提案第39號結論
    同此意旨）。
  (三)查本件受處分人於上開時、地，飲用酒類後騎乘上揭重型機
    車為警攔查，經警測得其呼氣酒精濃度達每公升1.02毫克。
    經警以受處分人違反道路交通管理處罰條例第35條第1 項為
    由，填製舉發違反道路交通管理事件通知單，並將受處分人
    移送原處分機關裁處49,500元罰鍰，為受處分人自承在卷，
    並有交通部公路總局高雄區○○○○○道路交通管理事件裁
    決書、舉發違反道路交通管理事件通知單各1 份在卷可稽。
    又受處分人因上開酒後駕車案件，亦涉犯刑法第185 條之3
    服用酒類致不能安全駕駛動力交通工具而駕駛罪嫌，而經臺
    灣高雄地方法院檢察署檢察官以96年度偵字第8094號為緩起
    訴處分，緩起訴期間為1 年，並命受處分人於緩起訴處分確
    定之日起4 個月內，向國庫支付8 萬元，而其已於96年5 月
    31日繳交緩起訴處分金8 萬元完畢，又上開緩起訴處分業於
    97年4 月22日期滿等情，並經原審依職權調取臺灣高雄地方
    法院檢察署96年度偵字第8094號卷、96年度緩字第1410號卷
    核閱無誤，並有台灣高等法院被告前案紀錄表在卷可稽，是
    上開事實均堪認定。
  (四)本件受處分人既已繳交緩起訴處分金8 萬元予國庫，性質上
    係實質財產權之剝奪，已對受處分人之權利造成影響，而具
    實質刑罰之效果，應該當行政罰法第26條第1 項之「依刑事
    法律」之處罰，揆諸首揭說明，抗告人就受處分人同一酒後
    駕車之行為，再予裁處罰鍰4 萬9500元，即有違反一事不二
    罰之原則。
五、綜上所述，受處分人係無照駕駛自小客車違反道路交通管理
    處罰條例第35條第1 項第1 款「酒精濃度超過規定標準」及
    第24條第1 項第2 款之規定，應裁處吊扣駕駛執照12個月，
    並接受道路交通安全講習。原處分機關就受處分人酒後違規
    駕車，依違反道路交通管理事件統一裁罰基準表規定，裁處
    罰鍰時，未予審酌緩起訴處分已繳交8 萬元，自有不當，原
    處分應予以撤銷。原處分機關上開抗告雖無理由，惟聲明異
    議應以交通違規行為為標的，非以處罰項目為範圍，猶如刑
    事訴訟上訴範圍非以上訴人指摘之有期徒刑或罰金或從刑或
    保安處分為範圍；本件受處分人酒後駕車只有一個交通違規
    行為，雖受處分人僅就處罰項目之一處以罰鍰部分異議，其
    餘部分並未提及，然其餘處罰項目與其交通違規行為是否存
    在既無從分離，法院自應予以審理。原審僅就罰鍰部分審理
    ，其餘部分棄而不論，尚有未恰，自應由本院將原裁定及原
    處分均予撤銷，另為裁定如主文第2 項所示。
六、據上論結，應依道路交通案件處理辦法第26條，刑事訴訟法
    第413 條，裁定如主文。
中    華    民    國    98    年    9     月    11    日
                  刑事第一庭    審判長法  官  周賢銳
                                      法  官  徐美麗
                                      法  官  施柏宏
以上正本證明與原本無異。
不得再抗告。
中    華    民    國    98    年    9     月    11    日
                                      書記官  魏文常


司法院資訊處製作；財團法人民間司法改革基金會備份。
